【裁判字號】    97,上易,334
【裁判日期】    970624
【裁判案由】    返還投資款
【裁判全文】
臺灣高等法院民事判決                 97年度上易字第334號
上  訴  人  甲○○
訴訟代理人  陳信亮律師
被上訴人    乙○○
上列當事人間請求返還投資款事件，上訴人對於中華民國97年2
月29日臺灣臺北地方法院96年度訴字第5854號第一審判決提起上
訴，本院於97年6月10日言詞辯論終結，判決如下：
    主  文
上訴駁回。
第二審訴訟費用由上訴人負擔。
    事實及理由
一、上訴人起訴主張：被上訴人於民國81年間邀同伊出資購買訴
    外人毛郭玉蘭所有坐落於台北市○○區○○段4小段580地號
    等土地（下稱系爭土地），擬從事開發別墅出售，經伊簽發
    付款人為台北市銀行景美分行、票號CM0000000、CM0000000
    、票面金額新台幣（下同）100萬元、50萬元、發票日均為
    81年5月25日之支票二紙（下稱系爭支票）交付被上訴人作
    為投資款，被上訴人迄今無任何開發行為。伊於96年5月21
    日以起訴狀繕本送達為解除投資契約之意思表示，嗣以97年
    3月26日存證信函再為定期催告，被上訴人於97年3月27日收
    受該存證信函之一個月後，契約自動解除。爰依解除契約回
    復原狀、不當得利之法律關係，求為命被上訴人應給付150
    萬元及自起訴狀繕本送達翌日起加計法定遲延利息之判決。
二、被上訴人則以：否認有共同投資開發陽明山別墅契約存在，
    系爭支票雖已兌現，但其中50萬元係上訴人返還對陸尚建設
    有限公司（下稱陸尚公司）之借款，另100萬元係上訴人投
    資台北市○○路土地合建案之款項，嗣該投資案虧損，無庸
    返還100萬元等語，資為抗辯。求為命駁回上訴人之訴。
三、原審為上訴人敗訴之判決，即駁回上訴人之訴。上訴人不服
    ，提起上訴，聲明(一)原判決廢棄。(二)被上訴人應給付上訴人
    150萬元及自起訴狀繕本送達翌日起加計法定遲延利息。
    被上訴人之答辯聲明：上訴駁回。
四、按當事人主張有利於己之事實者，就其事實有舉證之責任，
    民事訴訟法第277條定有明文。又「民事訴訟如係由原告主
    張權利者，應先由原告負舉證之責，若原告先不能舉證，以
    證實自己主張之事實為真實，則被告就其抗辯事實即令不能
    舉證，或其所舉證據尚有疵累，亦應駁回原告之請求」，最
    高法院17年上字第917號判例參照。上訴人主張兩造間之合
    夥投資開發陽明山別墅案業經解除契約，被上訴人應返還
    150萬元投資款云云，被上訴人雖不否認系爭支票已兌現，
    惟抗辯兩造間無共同投資開發陽明山別墅之契約關係，則依
    前揭說明，上訴人自應就兩造間存有共同投資之事實，負舉
    證之責，倘上訴人無法舉證以實其說，自應駁回其請求。經
    查：
  (一)上訴人所稱因共同投資開發陽明山別墅案而交付150萬元一
    節，無非以系爭支票已兌現，及被上訴人交付地籍圖謄本、
    土地登記簿謄本、地價證明書為證（見原審卷3頁至12頁）
    ，然交付支票且獲兌現之原因多端，非謂一接受支票且經提
    示兌領，即得推論授受支票之雙方當事人存有共同投資契約
    關係，是僅由系爭支票兌現之事實，尚無從證明兩造間有投
    資契約存在。
  (二)另上訴人所提出之土地登記簿謄本、地籍圖謄本、地價證明
    書等文書（見本院卷第3至12頁），至多僅能證明系爭土地
    於81年間之所有權人為訴外人毛郭玉蘭及被上訴人曾於80年
    3月28日向台北市士林地政事務所請領地價證明書，仍未能
    證明兩造間就系爭土地存有共同投資契約。況上訴人亦不爭
    執被上訴人在80、81年間為陸尚公司之負責人，陸尚公司既
    為一建設公司，以開發土地興建房屋為業，則被上訴人請領
    土地登記簿謄本、地籍圖謄本、地價證明書等文件，應屬尋
    常情事，且上訴人於81年間亦在陸尚公司任職，有被上訴人
    所提上訴人請領薪資之收據為證（見原審卷93頁），則兩造
    間基於業務往來，而由上訴人持有上開文件，咸屬可能，故
    僅憑上訴人持有上開文件，並無法證明兩造間存有共同投資
    契約。
  (三)上訴人再提出試算表、總分類帳、結算單為證（見原審卷44
    頁、45頁），惟該試算表、總分類帳之記載日期均係76年11
    月18日、76年1月5日至76年11月18日，均與系爭支票於81年
    間交付一節無關，另該紙結算單亦無法證明與本件爭執之陽
    明山開發投資案有何關連，故上開證物，均不足證明兩造間
    有共同投資陽明山開發案。
  (四)被上訴人提出兩造於82年3月2日簽訂之和解契約書，該和解
    契約書第二條明定：「甲（指被上訴人）、乙（指上訴人）
    雙方另外投資之合夥事業之虧損，經結算乙方應負擔新台幣
    1040萬元，前已給付甲方500萬元，應再給付甲方540萬元．
    ．．」等文句（見原審卷60頁），上訴人並不否認此和解書
    為真正（見原審卷112頁），兩造既於82年3月2日結算其他
    共同投資案之虧損，如上訴人因投資陽明山開發案交付系爭
    支票，斯時支票已兌現，該投資案又遲未進行開發，則上訴
    人何以未一併要求結算？此點顯與常情未符。況上訴人自系
    爭支票兌現後，直至96年8月間提起本訴止，長達15年之時
    間，均未曾就上開共同投資案請求被上訴人履約，顯未符一
    般情理。
  (五)綜上，上訴人並未能舉證證明兩造間存有共同投資開發陽明
    山別墅案之契約存在，則其以解除契約回復原狀之法律關係
    ，請求被上訴人應返還150萬元及法定遲延利息，於法不合
    。
五、另民法第179條前段固規定：「無法律上之原因而受利益，
    致他人受損害者，應返還其利益」，惟如給付並非無法律上
    之原因者，即與不當得利之構成要件未合，不成立不當得利
    ，其理甚明。本件被上訴人抗辯其中50萬元係上訴人返還對
    陸尚公司之借款，另100萬元係投資台北市○○路土地合建
    案，兩造已結算該投資案之虧損而無需返還等情，業據其提
    出現金帳、轉帳傳票為證（見原審卷84頁至86頁），檢核前
    揭81年4月21日轉帳傳票，就50萬元部分先記載「甲○○換
    票」、「土銀，支，81/4/22，BN0000000，陸尚建設有限公
    司」，嗣記載「存入土銀（甲○○換票）」、「市銀景美分
    行#1466-0，CM0000000，支，81/5/25，甲○○」，該二張
    轉帳傳票均有上訴人審核確認之簽名「喨4/22」，則被上訴
    人抗辯系爭50萬元為上訴人返還對陸尚公司之借款一節，即
    可採信。另81年5月20日之轉帳傳票上，就100萬元之部分係
    記載「業主投資」、「甲○○股金，市銀景美分行#1466-0
    ，支，81/5/25，CM0000000」，則被上訴人辯稱該100萬元
    係上訴人投資款亦可採信，又如前述，兩造間就其他投資案
    業於82年3月2日結算虧損，且立有上開和解書，上訴人共需
    給付被上訴人1,040萬元以彌平虧損，故被上訴人辯稱已無
    需再返還該100萬元等，洵屬有據。是上訴人交付150萬元，
    其中50萬元係返還借款，另100萬元為投資款，惟兩造已於
    82年3月2日結算，均非無法律上原因而為給付，與上開不當
    得利之構成要件不符，上訴人請求被上訴人返還150萬元及
    法定遲延利息，於法未合。
六、從而，上訴人依解除契約之回復原狀請求權及不當得利之法
    律關係，請求被上訴人應給付150萬元及自起訴狀繕本送達
    翌日起加計法定遲延利息，為無理由，不應准許。原審為上
    訴人敗訴之判決，並無不合，上訴意旨指摘原判決不當，求
    予廢棄改判，非有理由，應予駁回。
七、本件事證已臻明確，兩造其餘攻擊防禦方法及立論之證據資
    料，均經本院審酌後，對判決結果不生影響，爰無庸逐一論
    述，併此敘明。
八、據上論結，本件上訴為無理由，依民事訴訟法第449條第1項
    、第78條，判決如主文。
中    華    民    國    97    年    6     月    24    日
                    民事第十六庭
                        審判長法  官  沈方維
                              法  官  王淇梓
                              法  官  呂淑玲
正本係照原本作成。
不得上訴。
中    華    民    國    97    年    6     月    24    日
                              書記官  明祖全


司法院資訊處製作；財團法人民間司法改革基金會備份。
